最高法院刑事判決　　　　　　　　　　　　　　　九十三年度台上字第五七九四號
　　上　訴　人　台灣高等法院台南分院檢察署檢察官
　　被　　　告　甲○○
　　　　　　　　　　　　監獄台南分監執行）
　　選任辯護人　鄭嘉慧律師
右上訴人因被告偽造有價證券案件，不服台灣高等法院台南分院中華民國九十三年八
月二十三日第二審更審判決（九十二年度上更(一)字第五四一號，起訴案號：台灣台南
地方法院檢察署八十四年度偵字第九三五四號），提起上訴，本院判決如左：
    主  文
上訴駁回。
    理  由
按刑事訴訟法第三百七十七條規定，上訴於第三審法院，非以判決違背法令為理由，
不得為之。是提起第三審上訴，應以原判決違背法令為理由，係屬法定要件。如果上
訴理由書狀並未依據卷內訴訟資料，具體指摘原判決不適用何種法則或如何適用不當
，或所指摘原判決違法情事，顯與法律規定得為第三審上訴理由之違法情形，不相適
合時，均應認其上訴為違背法律上之程式，予以駁回。本件原判決以公訴意旨略以被
告甲○○係國華人壽保險股份有限公司（下稱國華人壽公司）招攬業務人員，竟意圖
為自己不法之利益，利用告訴人李秀麗委託辦理保險事宜而持有告訴人身分證、印章
之機會，於民國八十四年三月十五日，冒告訴人之名，至台南區中小企業銀行東寧分
行（下稱南企東寧分行），偽造告訴人之開戶申請書，申請支票存款帳戶，請領支票
使用，再基於概括犯意，冒用告訴人之名，簽發如原判決附表一所示之支票使用，因
認被告牽連涉犯刑法第二百零一條第一項之偽造有價證券罪、第二百十六條、第二百
十條之行使偽造私文書罪、第三百四十二條第一項之背信罪嫌云云。審理結果，經查
明被告為國華人壽公司保險業務員，負責招攬保險、收取保險費及辦理各類服務保戶
之業務，自八十四年五月十一日起，將向保戶紀素珠等二十六人之保險費合計新台幣
（下同）十七萬五千九百零二元，未轉交國華人壽公司，而全數侵占入己之事實，業
經國華人壽公司另案提起自訴，經台灣台南地方法院以九十一年度自緝字第三六號判
決論處被告業務侵占罪刑，並經原審法院以九十二年度上易字第四七八號判決駁回上
訴（並經本院九十二年度台上字第五五三五號程序判決駁回上訴）確定等情，業經調
取該案卷證覆核無訛，並有各該判決書在卷可稽。而被告於前開侵占案件原審法院審
理時供稱係開支票予國華人壽公司付保險費，再向客戶收款，所開支票未兌現等語，
國華人壽公司於該案之自訴狀所附保戶聲明書，亦稱保戶將保費以現金繳交被告，被
告換開支票繳交國華人壽公司，而該票已退票等語。再被告交付國華人壽公司用以支
付客戶保險費而遭退票之支票三紙，分別為：票號ＢＳ0000000號、發票日
八十四年十月三十一日、金額十二萬五千零八十二元，票號ＡＢ00000000
號、發票日八十四年八月三十一日、金額十一萬九千零六十元，票號ＡＢ0000
0000號，發票人均為本件告訴人，付款人皆為南企東寧分行，且前開三紙支票乃
被告交付國華人壽公司，分別用以繳納其經手保戶之八十四年六、七、八月之保費支
票，包括上開已判決確定認定侵占之保戶黃日鶯等六人、黃有見等七人、麥玉鳳等二
人之該三個月之保險費，有國華人壽公司函及檢附之支票影本三紙、明細表在卷可憑
。又上開三紙支票分別與本件起訴之如原判決附表一編號一五七、一五八、一六三、
一六四、二０七、二一五、二一六等支票同時申領，由上開三紙支票與本件公訴人起
訴被告偽造之部分支票係同一次領用，而發票日亦相距甚近，行使支票之時間則為八
十四年六、七、八月間，與起訴所指之偽造支票時間部分重疊，則其偽造及行使前案
三紙支票與原判決附表一所示支票，其時間緊接，手法相同，犯罪構成要件相同，顯
係基於概括犯意反覆為之，應係連續犯，屬裁判上一罪，被告偽造上開三紙支票之犯
行，與前案業務侵占犯罪間，顯有方法、目的之牽連犯關係，應為前案業務侵占保險
費確定判決效力所及，而公訴人復認本件被告所犯行使偽造私文書罪、背信罪與偽造
有價證券罪間，有方法結果之牽連關係，則各該部分亦應為前案確定判決效力所及。
因而撤銷第一審科刑之判決，改判諭知本件免訴。就形式上觀察，原判決要無違背法
令之情形存在。上訴意旨略以：前開確定案件審理時，保戶蘇明月已證稱保戶聲明書
係國華人壽公司所寫，伊祇是簽名而已，內容不實，伊不知內容寫什麼等語，則該保
戶聲明書是否與事實相符，尚堪質疑，原審竟採為判決基礎，有違背證據法則之違法
；又上開三張支票發票日均在收取保險費之後，與原判決認定先收取保險費再開支票
亦有矛盾；且該三張支票金額與保戶應繳納之保險費數額亦有不符，如何認為本件與
該業務侵占罪有牽連犯關係，原判決未詳加說明，有理由不備之違法云云。然被告確
係先向保戶收取保險費後未繳回國華人壽公司，而另以告訴人之支票繳交國華人壽公
司，此業據國華人壽公司在上開確定案件自訴狀內所陳明，故其中一保戶蘇明月雖或
稱聲明書內容不實，或謂伊祇簽名，不知內容寫什麼等語，自不影響原判決此部分之
認定，要無違背證據法則可言。而上開已退票之三張告訴人名義之支票，被告確用以
繳交八十四年五月至七月份之保戶之保險費，亦有國華人壽公司函及明細表載明在卷
可稽，上開支票均係遠期支票，尚難以發票日在應收取保險費之後，即認原判決之認
定有何矛盾。至金額縱未完全相符，仍難推翻原判決依據國華人壽公司函及檢附之明
細表所為之認定，自不足為適法之第三審上訴理由。上訴意旨上開所指，核與法律規
定得為第三審上訴理由之違法情形，不相適合，應認其上訴為違背法律上之程式，予
以駁回。
據上論結，應依刑事訴訟法第三百九十五條前段，判決如主文。
中　　　華　　　民　　　國　　九十三　　年　　 十一 　　月　　　四　　　日
                              最高法院刑事第十一庭
                                  審判長法官  張　淳　淙
                                        法官  謝　俊　雄
                                        法官  蘇　振　堂
                                        法官  張　春　福
                                        法官  呂　丹　玉
      右正本證明與原本無異
                                              書  記  官
中　　　華　　　民　　　國　　九十三　　年　　 十一 　　月　　　九　　　日
                                                                        Ｋ
